最高法院刑事判決　　　　　　九十四年度台上字第三三二四號
　　上　訴　人　乙○○
　　選任辯護人　何永福　律師
　　　　　　　　黃清江　律師
　　上　訴　人　甲○○
　　　　　　　　　　　　號
上列上訴人等因違反公職人員選舉罷免法案件，不服臺灣高等法
院臺南分院中華民國九十四年三月十五日第二審判決（九十二年
度選上訴字第三三三號，起訴案號：臺灣嘉義地方法院檢察署九
十年度偵字第七０二一號、第七二五四號），提起上訴，本院判
決如下：
    主  文
原判決關於乙○○、甲○○部分均撤銷，發回臺灣高等法院臺南
分院。
    理  由
本件原判決認定上訴人乙○○係嘉義市市議員兼東區調解委員會
主席，上訴人甲○○為該東區調解委員會委員，二人均係中華民
國第五屆立法委員嘉義市區域候選人蕭登獅之助選員，為使蕭登
獅能順利當選，先由乙○○自不詳處取得相當箱數之「至尊特級
蘇格蘭威士忌」洋酒禮盒（每箱六盒《瓶》裝，含特製之地球儀
電鍍鐵酒架及底座），並放置於嘉義市○○路三十號市議員乙○
○服務處後方辦公室內，再由乙○○指示甲○○交付該洋酒，對
住在嘉義市東區具立法委員選舉投票權之里長行賄，由乙○○開
啟上鎖之辦公室，由甲○○入內搬取至停放在該服務處前停車場
之機車上，以機車載送方式，二人基於賄選之概括犯意聯絡，自
民國九十年九月底起至同年十月初止，連續交付居住在嘉義市東
區具該屆立法委員選舉投票權之里長林昭雄、蘇信安、張文筆、
劉耀聰等人，計交付林昭雄、蘇信安、張文筆各十二瓶，交付劉
耀聰二十二瓶，且均要求具有投票權之林昭雄、蘇信安、張文筆
、劉耀聰需於九十年十二月一日行使該屆立法委員選舉投票權時
，投票予候選人蕭登獅，並獲得林昭雄等人之同意等情。因而維
持第一審法院分別論處上訴人等共同連續對於有投票權之人，交
付賄賂，而約其投票權為一定之行使罪刑（乙○○處有期徒刑一
年六月，禠奪公權五年、甲○○處有期徒刑十月，禠奪公權三年
）之判決，駁回上訴人等分別在第二審之上訴，固非無見。
惟查：（一）有罪判決書之事實一欄，為判斷其適用法令當否之
準據，法院應將依職權認定與論罪科刑有關之事實，翔實記載，
然後於理由內逐一說明其憑以認定之證據，並使事實認定與理由
說明，互相適合，方為合法。倘事實認定與理由說明，不相一致
，或事實與理由欄內之記載，前後不符，按諸刑事訴訟法第三百
七十九條第十四款後段規定，均屬判決理由矛盾之當然違背法令
。依原判決理由說明係援引甲○○於第一審供稱：「（問：乙○
○有指示你去他那裡分送洋酒給其他人？送去給那些里長都是乙
○○指定的？）是的」、「（問：你交付給林昭雄、蘇信安、張
文筆這多少瓶？）各二十瓶，每人兩箱」、「（問：為何每人要
交付兩箱？）我不知道，那是乙○○交代的」，作為判決之基礎
；惟其供稱送給林昭雄、蘇信安、張文筆各二箱，共計二十瓶等
語，與原判決事實認定：「計交付林昭雄、蘇信安、張文筆各十
二瓶」，顯不相符，有判決理由矛盾之違法。（二）有罪之判決
書，應記載認定犯罪事實所憑之證據及其認定之理由，刑事訴訟
法第三百十條第一款定有明文，而認定事實所憑之證據，須確實
存在，倘判決書內所記載之證據，與卷內筆錄或證物之內容不相
適合，則其判決之根據，實際上並不存在，自屬採證違法。依原
判決理由說明係依憑林昭雄、蘇信安、劉耀聰於原審均已供認犯
罪等情，作為判決之基礎（見原判決第六頁第十九行至第七頁第
二行）。惟林昭雄、蘇信安、劉耀聰於原審係先後供稱：「我們
里長在過年過節的時候，議長或政治人物都會送禮品，我有收到
酒，在中秋節的半個月之前，農曆七月底、八月初之間，是甲○
○送來的，他說如果蕭登旺的弟弟蕭登獅以後如果出來選的話，
希望我們出來支持，支持就是幫忙作義工，發傳單，插旗子」、
「我確實有收到酒，我是拉票作義工而已，並不是買票的性質」
（林昭雄部分，見原審卷第一宗第一六七頁、第二宗第二三八頁
）、「我有收到甲○○送的酒，我也是調解委員之一，他送酒來
的時候，我不在家，他放著，後來打電話告訴我酒是要給我的，
年底有選舉的時候請我幫忙拉票，他沒有講為誰拉票，那時候八
月底、九月初送的，那時候候選人都還沒有登記，我收到十二瓶
」、「我有收到酒，甲○○他送來的時候，我人不在家，再經過
一段時間他打電話給我，他說年底要選舉要幫他拉票」、「我也
是現任的里長，有收酒沒錯，但是當時他送過來的時候我不在家
，當時距離選舉還有四、五個月時間，酒我沒有送出去，因為沒
有宣傳單，也不知道要送給誰」、「當時送來我不在家，我打電
話問他，你送酒來是什麼意思，他說你是里長，年底要選舉要幫
忙拉票，要幫誰拉票，他要講清楚，我不喜歡的人，我不要幫他
拉票，八十九年四月九日甲○○親自到我家裡借三萬元（新台幣
，下同），我沒有向他拿借條，時間久了，我沒話說，我以為他
送酒是要抵他向我借的三萬元，後來才說候選人蕭登獅，拜託我
幫忙拉票，我也是說好，我本以為他是要抵向我借款的三萬元」
（蘇信安部分，見原審卷第一宗第九五頁、第九六頁、第一六七
頁、第二宗第二三八頁、第三宗第四四頁）、「我有收到酒，他
送來是我親收的，當時他說以後再聯絡，但是之後他忙，我也忙
，就沒有再聯絡，我收到二十二瓶，當時也沒有表態要支持那一
位，因為距離選舉還很遠」、「甲○○有送酒給我，他是說蕭登
旺要送給里長的禮品，過年過節都有送」、「甲○○送酒來的時
候是我收的，他送來的時候他說沒空，還要去別的地方，說選舉
的時候幫他拉票，但沒有說幫誰拉票，後來也沒有跟我講要支持
蕭登獅，他就被收押了」、「送酒來是事實，我原封不動，都沒
有動，東西也沒有送出去，我是當作禮品還放著，我在做生意也
沒有時間處理，裡面也沒有宣傳單，什麼都沒有，跟選舉的關係
都沒有」、「有提到過去議長過年過節都有送禮給里長，他來的
時候時間很晚了，他還要跑別的地方，他說等年底靠近時候再聯
絡，然後他被收押，我就沒再跟他見過面了」、「只有酒而已，
我連碰它也沒有，我沒有跟他說我要支持誰」、（劉耀聰部分，
見原審卷第一宗第九六頁、第一六八頁、第二一六頁、第二宗第
二三八頁、第三宗第四六頁）；均未供認渠等於收受甲○○交付
之上開洋酒時，即因而許其投票權為一定之行使，原判決前開理
由說明，顯與上引卷內筆錄之內容，不相符合，此部分採證法則
之運用，於法有違。又乙○○於原審聲請傳喚證人林鄭正宗到庭
作證，原審亦認有傳喚查證之必要，而予傳喚，惟於傳喚未到後
，竟未再以拘提手段促其到庭，即認：「經本院兩次傳訊林鄭正
宗，均未到庭，本院審酌證人林鄭正宗已在原審到庭，並證述明
確，認本件事證已明，無須再行傳訊」；惟遍查第一審卷宗，並
無證人林鄭正宗到庭作證之筆錄，原判決上開理由說明，與第一
審卷內資料之內容不符，亦屬於法有違。以上，或係上訴人等之
上訴意旨所分別指摘，或屬本院得依職權調查之事項，應認原判
決關於乙○○、甲○○部分均有撤銷發回更審之原因。
據上論結，應依刑事訴訟法第三百九十七條、第四百零一條，判
決如主文。
中　　華　　民　　國　九十四　年　　六　　月　二十三　日
                      最高法院刑事第一庭
                          審判長法官  施　文　仁
                                法官  林　永　茂
                                法官  蕭　仰　歸
                                法官  賴　忠　星
                                法官  呂　永　福
      本件正本證明與原本無異
                                      書  記  官
中　　華　　民　　國　九十四　年　　六　　月　二十九　日
                                                      Ｔ
